臺北高等行政法院判決
　　　　　　　　　　　　　　　　　　 95年度訴字第02591號
　　　　　　　　　　　　　　　.
原　　　告　陸軍軍官學校
代　表　人　甲○○（校長）
訴訟代理人　葉智幄律師
複代理人　　高景全律師
被　　　告　乙○○
　　　　　　丙○○
　　　　　　丁○○
　　　　　　戊○○
上列當事人間因償還公費事件，原告提起行政訴訟。本院判決如
下：
　　主  文
被告乙○○應給付原告新台幣肆拾玖萬陸仟貳佰參拾壹元，及自
民國96年3 月3 日起至清償日止，按年息百分之5 計算之利息。
被告丙○○應給付原告新台幣伍拾肆萬貳仟伍佰元，及自民國95
年8 月16日起至清償日止，按年息百分之5 計算之利息。
被告丁○○、戊○○各應給付原告新台幣伍拾參萬貳仟元，及自
民國96年2 月3 日起至清償日止，按年息百分之5 計算之利息。
如其中任一被告已為清償，其他被告於清償範圍免其責任。
訴訟費用由被告乙○○負擔10分之3 ，被告丙○○負擔10分之4
，被告丁○○、戊○○連帶負擔10分之3 。
　　事  實
一、事實概要：
(一)、被告乙○○部分:
    被告乙○○本為原告學校正期學生班第75期之學生，因學期
    成績不及格達淘汰標準，原告依據該校「學員生學則」第1
    章第2 節第36條第4 項第1 款之規定，於民國（下同）92年
    3 月21日核予退學。又依行為時「國軍各軍事學校轉學退學
    開除學生賠償費用辦法」第1 條、第2 條規定，被告應賠償
    在校費用計新台幣（下同）49萬6231元。經原告屢次催討，
    被告迄未給付，爰提起本件行政訴訟，請求償還公費。
(二)、被告丙○○部分；
    被告丙○○本為原告學校正期學生班第64期之學生，因違犯
    校規，原告依據該校「學員生修業規則」第50條第2 項之規
    定，於82年4月8日核予開除學籍。又依行為時「國軍各軍事
    學校轉學退學開除學生賠償費用辦法」第1條、第2條規定，
    被告丙○○應賠償在校費用計55萬9639元，但被告嗣後已賠
    償1萬7139元，合計尚應賠償54萬2500元。經原告屢次催討
    ，被告迄未給付，爰提起本件行政訴訟，請求償還公費。
(三)、被告丁○○、戊○○部分:
    被告丁○○本為原告學校正期學生班第64期之學生，因意志
    不堅，不願繼續就讀，原告依據該校「學員生修業規則」第
    50條第4項之規定，於81年4月30日核予開除學籍。又依行為
    時「國軍各軍事學校轉學退學開除學生賠償費用辦法」第1
    條、第2條規定，被告應賠償在校費用計56萬1201元， 已賠
    償2萬9201元，尚有53萬2000元迄未給付。 戊○○為被告丁
    ○○之家長，同意並保證願意償還所需賠償之金額，應與丁
    ○○負不真正連帶賠償責任。經原告屢次催討，被告等迄未
    給付，爰提起本件行政訴訟，請求償還公費。
二、兩造聲明：
　(一)原告聲明求為判決：
    1.被告乙○○應給付原告49萬6231元，及自本件起訴狀繕本
      送達之翌日起至清償日止，按年息百分之5 計算之利息。
    2.被告丙○○應給付原告54萬2500元，及自本件起訴狀繕本
      送達之翌日起至清償日止，按年息百分之5計算之利息。
    3.被告丁○○、戊○○各應給付原告53萬2000元，及自本件
      起訴狀繕本送達之翌日起至清償日止，按年息百分之5 計
      算之利息。如其中任一被告已為清償，其他被告於清償範
      圍免其責任。
    4.訴訟費用由被告等負擔。
　(二)被告聲明求為判決：
    被告均未於言詞辯論期日到場，亦未提出書狀以供審酌。
三、兩造之爭點：
　(一)原告主張之理由：
    1.按「人民與中央或地方機關間，因公法上原因發生財產上
      之給付或請求作成行政處分以外之其他非財產上之給付，
      得提起給付訴訟；因公法上契約發生之給付，亦同。」行
      政訴訟法第八條定有明文。次按司法院釋字第348 號解釋
      意旨，「行政機關基於其法定職權，為達成特定之行政上
      目的，於不違反法律規定之前提下，自得與人民約定提供
      某種給付，並使接受給付者負合理之負擔或其他公法上對
      待給付之義務，而成立行政契約關係」。是國軍各軍事學
      校招考入學之學生可享受公費及軍（士）官養成教育，於
      畢業後取得軍（士）官任用資格，惟學生在校期間如遭退
      學或開除學籍者，應賠償其在校期間之費用，國防部就有
      關之賠償事宜訂有「國軍各軍事學校退學開除學生賠償費
      用辦法」，該辦法係主管機關為確保國家培養軍事人才之
      目的及財政支出之合理性而訂立，作為自願接受公費軍事
      教育學生訂立行政契約之準據，亦與法律規定無違，且國
      軍各軍事學校於甄試學生之招生簡章上已載明在校受訓期
      間，如因故遭學校開除或退學學籍者，應依照上開賠償費
      用辦法繳還在校期間所耗費用，則上開賠償費用辦法即成
      為契約之內容，訂約當事人均有履行契約之義務。
    2.本件被告乙○○、丙○○、丁○○，本均係原告學校之學
      生，嗣因成績不及格、違犯校規、意志不堅而開除學籍或
      退學；而被告戊○○為丁○○之家長，亦同意並保證願意
      負責繳納其子弟所需賠償之金額。則原告與被告等人間屬
      國家機關與人民約定提供某種給付，並使接受者負合理之
      負擔或其他公法上對待給付之義務，而成立行政契約關係
      。是本件被告等人因成績不及格、違犯校規、意志不堅開
      除學籍而應賠償之金額，即屬因該行政契約關係所生之給
      付義務。
    3.綜上，爰依行政契約之法律關係，提起本件行政訴訟，求
      為判決如聲明所示，以保權益。
　(二)被告主張之理由：
    被告均未於言詞辯論期日到場，亦未提出書狀以供審酌。
　　理  由
一、本件原告起訴時，代表人為賈輔義，於訴訟進行中，變更為
    甲○○，茲由新任代表人聲明承受訴訟，核無不合，應予准
    許。又本件被告經合法通知，未於言詞辯論期日到場，核無
    行政訴訟法第218條準用民事訴訟法第386條所列各款情形，
    爰依原告之聲請，由其一造辯論而為判決，合先敘明。
二、按行政機關基於其法定職權，為達成特定之行政上目的，得
    於不違反法律規定之前提下，與人民約定提供某種給付，並
    使接受給付者負合理之負擔或其他公法上對待給付之義務，
    而成立行政契約關係。國軍各軍事學校招考入學之學生可享
    受公費及軍（士）官養成教育，於畢業後取得軍（士）官任
    用資格，惟學生在校期間如遭退學或開除學籍者，應賠償其
    在校期間之費用，國防部就有關之賠償事宜訂有「國軍各軍
    事學校退學開除學生賠償費用辦法」，該辦法係主管機關為
    確保國家培養軍事人才之目的及財政支出之合理性而訂立，
    作為自願接受公費軍事教育學生訂立行政契約之準據，亦與
    法律規定無違，本件自得適用。國軍各軍事學校於甄試學生
    之招生簡章上已載明在校受訓期間，如因故遭學校開除或退
    學學籍者，應依照上開賠償費用辦法繳還在校期間所耗費用
    ，則上開賠償費用辦法即成為契約之內容，訂約當事人均有
    履行契約之義務（司法院釋字第348 號解釋參照）。
三、又按人民與中央或地方機關間，因公法上原因發生財產上給
    付，得提起給付訴訟，行政訴訟法第8 條第1 項定有明文。
    又「國軍各軍事學校（院班）招考之學生報到入學後，經退
    學或開除學籍者，符合本辦法免賠在校費用之規定外，均應
    賠償。預備學校國中部或高中部畢業之學生，升入高中部、
    大專部( 正期班或專科班) 或轉讀各士官學校就讀期間，因
    故轉學、退學或開除學籍者，應賠償大專部、士官學校及預
    備學校在校期間之費用學生自報到入學日起至核定轉學、退
    學或開除學籍之前一日止，除扣除得折抵最高一年十月役期
    之入伍及軍事訓練時間外，其賠償費用之範圍及標準如下：
    一薪津：就已發之全部數額計算之。二主副食品價款：依每
    月給與定量，以原領用時之規定價格折算之。三服裝費：依
    實際領用給與品種數量，照原製時之新品規定價格折算之。
    如為貸與品，按規定收繳，倘有欠繳者，照原製時之新品規
    定價格折算之。四教育訓練費：除預備學校國中部之學生外
    ，以教育階層及各班次之人年教育經費基準核算之。五其他
    補助費：就已發之全部數額計算之。轉學、退學或開除學籍
    學生或其家長，具減免費用( 就學費用) 或助學身分者，其
    原得享有之減免學費或助學金，得依申請於賠償費用中扣除
    。前項申請減免學費( 就學費用) 或助學金之數額，依其適
    用之法令，由申請人檢具證明資料，提供學校依相關法令規
    定審定。分別為「國軍各軍事學校退學開除學生賠償費用辦
    法」第1 條第1 項、第2 條、第3 條第1 項第1 款所明定。
四、查本件被告乙○○、丙○○、丁○○，本均係原告學校之學
    生，嗣因成績不及格、違犯校規、意志不堅而開除學籍或退
    學；而被告戊○○為丁○○之家長，亦同意並保證願意負責
    繳納其子弟所需賠償之金額。依行為時「國軍各軍事學校轉
    學退學開除學生賠償費用辦法」第1 條、第2 條規定，被告
    乙○○應賠償49萬6231元，被告丙○○應賠償54萬2500元，
    被告丁○○應賠償53萬2000元，戊○○為被告丁○○之家長
    ，應與丁○○負不真正連帶賠償責任，有原告92年4 月11日
    （92）新服字第2135號退學文令、82年4 月8 日(82)朝堅字
    第2230號、82年5 月3 日(82)朝堅字第2809號開除學籍文令
    、開除學生名冊、自白書、訪談紀錄、學生離校報告書、保
    證書、賠償費用統計表及存證信函等件影本附卷足稽，被告
    均未於言詞辯論期日到場爭執，復未提出任何書狀以供審酌
    ，堪信原告之主張為真實。依前揭規定與說明，被告就退學
    或開除學籍賠償事宜既已與原告成立行政契約，原告據以提
    起本件公法上給付訴訟自屬有據。
五、從而，原告依兩造行政契約及國軍各軍事學校退學開除學生
    賠償費用辦法之規定，請求被告乙○○給付原告496,231元
    及自起訴狀繕本送達翌日起即96年3 月3 日起至清償日止，
    按年息百分之5 計算之利息。被告丙○○給付原告542, 500
    元，及自本件起訴狀繕本送達翌日起即95年8 月16日起至清
    償日止，按年息百分之5 計算之利息。被告丁○○、戊○○
    各應給付原告新台幣532,000 元，及自本件起訴狀繕本送達
    之翌日起即96年2 月3 日起至清償日止，按年息百分之5 計
    算之利息。如其中任一被告已為清償，其他被告於清償範圍
    免其責任，為有理由，應予准許。
據上論結，原告之訴為有理由，爰依行政訴訟法第98條第3項前
段、第104條、第218條，民事訴訟法第385條第1項前段、第85條
第1項但書、第2項，判決如主文。
中    華    民    國    96    年     3     月  15    日
                        第四庭審判長 法  官  侯東昇
                                     法  官  李玉卿
                                     法  官　林惠瑜
上為正本係照原本作成。
如不服本判決，應於送達後20日內，向本院提出上訴狀並表明上
訴理由，如於本判決宣示後送達前提起上訴者，應於判決送達後
20日內補提上訴理由書（須按他造人數附繕本）。
中　　華　　民　　國　　96　　年　　3  　月　   15　　日
                                     書記官  劉道文
